臺北高等行政法院判決
　　　　　　　　　　　　　　　　　 96年度簡再字第00021號
再審　原告　甲○○
再審　被告　財政部臺灣省北區國稅局
代　表　人　陳文宗（局長）住同上
　　　　　　送達代收人　乙○○.
上列當事人間因綜合所得稅事件，再審原告不服本院中華民國95
年3 月31日94年度簡再字第4 號判決，提起再審之訴。本院判決
如下：
　　主  文
再審原告之訴駁回。
訴訟費用由再審原告負擔。
　　事  實
一、事實概要：
  (一)再審原告未依法辦理民國（下同）83年度綜合所得稅結算申
    報，經再審被告查獲再審原告及其配偶83年度有營利、薪資
    及利息所得計新台幣（下同）912,794 元，已超過當年度規
    定之免稅額、標準扣除額之合計數，再審原告未依所得稅法
    第71條第1 項規定，辦理結算申報，再審被告乃核定補徵稅
    額16,896元，並處以罰鍰6,700 元。再審原告不服，申請復
    查，經再審被告90年2 月26日北區國稅法第00000000號復查
    決定書准予追認免稅額157,500 元，重行核定淨額368,658
    元，罰鍰全數註銷；再審被告並以90年3 月21日北區國稅法
    第90111302號函檢送上開復查決定書，並通知再審原告83年
    度應補應退稅額應為0 元。
  (二)再審原告對應退稅款為0 元之部分不服，訴稱扣繳稅款3,57
    9 元應予退還，提起訴願，遭財政部91年3 月20日台財訴字
    第0900041874號訴願決定駁回後，向本院提起行政訴訟；經
    本院以91年簡字第537 號判決駁回其訴，再審原告提起上訴
    ，經最高行政法院94年度裁字第202 號裁定駁回確定。
  (三)再審原告對本院91年度簡字第537 號確定判決不服，提起再
    審之訴，復經本院94年度簡再字第4 號判決（下稱原再審判
    決）駁回，提起上訴亦經最高行政法院96年度裁字第936 號
    裁定駁回。再審原告對本院94年度簡再字第4 號判決提起再
    審之訴。
二、兩造聲明：
  (一)再審原告聲明：鈞院94年度簡再字第4 號判決廢棄，訴願決
    定、原處分均撤銷。
  (二)再審被告聲明：駁回再審原告之訴。
三、兩造之爭點：
　(一)再審原告主張之理由：
    1.原審判院謂：「財政部61台財稅字第31626 號函釋並非法
      規、解釋或判例，即令判決所表示之見解與之有所不同，
      亦無『適用法規顯有錯誤』之問題。」查稅捐稽徵法第1
      條之1 前段規定：「財政部依本法或稅法所發布之解釋函
      令，對於據以申請之案件發生效力。」因此，該函「不論
      申報內容如何，已屬依法申報」之文字已將具體事實涵攝
      於抽象法規內，符合法規之要件，自屬「法規」範疇，原
      審驟指「非法規、解釋或判例」，即有不適用稅捐稽徵法
      第1 條之1 之違法。
    2.所得稅法第71條第2 項明文：「……但申請退還扣繳稅款
      及可扣抵稅額者，仍應辦理申報。」，依文義解釋申請退
      還扣繳稅款以結算申報為前提，否則有「失權效果」，也
      僅及於喪失其「申請權」耳，其「溢繳稅款」自身，依然
      存在也。稽徵機關或司法機關既然已承認有此「溢繳稅款
      」債務，即不得再以「失權效果」之理由，免除債務之負
      擔，此為財政部83年7 月20日台財稅第831600179 號函之
      合理解釋，因為法人必須結算申報，並無個人綜合所得稅
      免辦結算申報之規定，所以必會踐行調查程序，得知溢繳
      稅款之調查結果，再依上述誠信原則退還溢繳稅款。同為
      納稅義務人之自然人（個人）依此合理解釋，既然踐行稽
      徵機關調查程序後，自得享溢繳稅額退還。
    3.原審法院未適用財政部83年7 月20日台財稅第831600179
      號函，差別對待法人與自然人，兩者同為納稅義務人（所
      得稅法第71條），違反法律平等適用之法治基本原則，蓋
      法律之前，法人之行為與自然人之行為應為同視，除非有
      合乎理性之理由。因其違反平等原則，故有發生牴觸憲法
      第7條之疑義。
  (二)再審被告主張之理由：
    1.按行為時所得稅法第71條規定：「納稅義務人應於每年2
      月20日起至3 月底止，填具結算申報書，向該管稽徵機關
      ，申報上一年度內構成綜合所得總額……之項目及數額，
      以及有關減免、扣除之事實，並應依其全年應納稅額減除
      暫繳稅額、尚未抵繳之扣繳稅額，計算其應納之結算稅額
      ，於申報前自行繳。……中華民國境內居住之個人全年綜
      合所得總額不超過當年度規定之免稅額及標準扣除額之合
      計數者，得免辦結算申報。但申請退還扣繳稅款及可扣抵
      稅額者，仍應辦理申報。」次按財政部83年8 月3 日台財
      稅第831603690 號函規定：「綜合所得稅納稅義務人未辦
      理結算申報，經稽徵機關核定補徵稅款並繳清後，始申請
      增列符合所得稅法第17條規定之扶養親屬，稽徵機關應重
      核其應納稅額，如有溢繳稅款准予退還，但以原補徵稅款
      為限。」財政部賦稅署89年6 月29日台稅一發第08904544
      10號函規定：「說明：二、依所得稅法第71條第2 項規定
      ，中華民國境內居住之個人全年綜合所得總額不超過當年
      度規定之免稅額及標準扣除額之合計數者，得免辦結算申
      報。但申請退還扣繳稅款及可扣抵稅額者，仍應辦理申報
      。是以，綜合所得稅納稅義務人申請退還扣繳稅額者，應
      以已辦理結算申報之案件為限：至納稅義務人未辦理綜合
      所得稅結算申報，經稽徵機關依據所得稅法第79條第2 項
      規定，依查得之資料核定其所得額及應納稅額通知繳納者
      ，因係稽徵機關調查核定，非屬納稅義務人自動辦理申報
      之情形，依財政部82年11月3 日台財稅第821501458 號函
      釋規定，稽徵機關自不宜再受理其自動補報之申請，如其
      申請增列符合所得稅法第17條規定之扶養親屬，應依財政
      部83年8 月3 日台財稅第831603690 號函釋規定，重核其
      應納稅額，如有溢繳稅款准予退還，但以原補徵稅款為限
      。三、依前揭說明，財政部81年1 月6 日台財稅第801267
      025 號函釋係適用於自動補辦結算申報案件，財政部83年
      8 月3 日台財稅第831603690 號函釋則適用於未辦理結算
      申報經稽徵機關核定補徵之案件。前者扣繳稅款如有溢繳
      ，應予退還；後者則僅就補徵稅款溢繳部分核退，扣繳稅
      款則不予退還。二者處理原則一致，符合所得稅法第71條
      第2 項但書規定。」
    2.本件再審原告及其配偶83年度有營利、薪資、利息等所得
      合計912,794 元，已超過當年度規定之免稅額、標準扣除
      額之合計數，未依所得稅法第71條規定辦理綜合所得稅結
      算申報，經再審被告所屬桃園縣分局核定綜合所得總額91
      2,794 元，認列本人、配偶及其子女等4 人免稅額，核定
      綜合所得淨額526,158 元，補徵應納稅額16,896元，並處
      罰鍰6,700 元。再審原告不服，申經再審被告復查決定，
      准予追認免稅額157,500 元（賴德金之免稅額94,500元及
      賴傅靜安之免稅額63,000元），變更核定綜合所得淨額36
      8,658 元。又因本件再審原告83年度綜合所得稅係屬未辦
      理結算申報案件，亦經大院判決及最高行政法院確定判決
      認定之事實，其原補徵稅額16,896元均未繳納，依前揭財
      政部函釋規定，雖准予增列扶養親屬，應無溢繳稅款之退
      還，復查決定重行核定其應補（退）稅額為0 元，並註銷
      罰鍰6,700 元，並無不合，請予維持。
    3.至再審原告主張各節，前經鈞院訴訟判決，業已詳為審酌
      論駁在案，要難符合行政訴訟法第273 條規定之要件，是
      所訴核不足採。
　　理  由
一、本件訴訟程序進行中，再審被告之代表人已由凌忠嫄變更為
    陳文宗，此有行政院96年8 月3 日院授人力字第0960025672
    1 號令在卷可按，茲由新任代表人具狀聲明承受訴訟，核無
    不合，應予准許。
二、按有行政訴訟法第273 條第1 項第1 款規定：「左列各款情
    形之一者，得以再審之訴對於確定終局判決聲明不服。但當
    事人已依上訴主張其事由或知其事由而不為主張者，不在此
    限：一、適用法規顯有錯誤者。」又按再審之訴顯無再審理
    由者，得不經言詞辯論，以判決駁回之，同法第278 條第2
    項亦定有明文。又本件屬適用簡易程序案件，亦得不經言詞
    辯論而為判決。
三、又所謂「適用法規顯有錯誤」，係指原判決所適用之法規與
    該案應適用之現行法規相違背，或與解釋判例有所牴觸者而
    言，至於法律上見解之歧異，再審原告對之縱有爭執，要難
    謂為適用法規錯誤，而據為再審之理由（改制前行政法院62
    年判字第610 號判例參照）。查本件再審原告係就本院94年
    度簡再字第4 號原再審判決，就其前所提起之就本院91年度
    簡字第537 號判決關於有行政訴訟法第273 條第1 項第1款
    之再審事由部分所為之判決，認有同法第273 條第1 項第1
    款之再審事由提起本件再審之訴，是有無再審事由，端視本
    院原再審判決，於適用同法第273 條第1 項第1 款規定時，
    是否有上開「適用法規顯有錯誤」之情事，合先指明。
四、查財政部函釋僅為行政機關依職權所為之行政解釋，並非行
    政法院應適用之法規、解釋或判例，即令判決所表示之見解
    與之有所不同，亦無「適用法規顯有錯誤」之問題，是原再
    審判決謂：「財政部61台財稅字第31626 號函釋並非法規、
    解釋或判例，即令判決所表示之見解與之有所不同，亦無『
    適用法規顯有錯誤』之問題。」核無行政訴訟法第273 條第
    1 項第1 款「適用法規顯有錯誤」之再審事由；況原判決另
    尚補充說明以何況該函釋係以法定期限內，填具申報書向該
    管稽徵機關申報為前提，始有所謂：「依此規定納稅義務人
    於上開法條規定期限內，填具申報書向該管稽徵機關提出申
    報者，不論申報內容如何，即屬已依法申報」。然原確定判
    決係認定原告並未辦理83年度綜合所得稅結算申報，與該函
    釋示無涉。再審原告主張依該財政部函釋，原確定判決有「
    適用法規顯有錯誤」情事云云，殊有誤解等語，再審原告之
    主張，尚非可採。
五、至再審原告主張上開見解，原再審判決有不適用稅捐稽徵法
    第1 條之1 之違法云云，查按該條係規定：「財政部依本法
    或稅法所發布之解釋函令，對於據以申請之案件發生效力。
    但有利於納稅義務人者，對於尚未核課確定之案件適用之。
    」查本件原再審判決既如前述業已指明，原確定判決已認定
    再審原告並未辦理83年度綜合所得稅結算申報，是自與該函
    釋示無涉，從而亦無再審原告所指適用法規顯有錯誤之情事
    ，附此敘明。
六、又再審原告主張原再審判決尚有未適用財政部83年7 月20日
    台財稅第831600179 號函之違法云云，查函釋之不適用，是
    否有行政訴訟法第273 條第1 項第1 款適用法規顯有錯誤之
    再審事由，已如前述，且查依再審原告於原再審之訴之書狀
    上，並未指摘原判決有未適用財政部83年7 月20日台財稅第
    831600179 號函之違法，是原再審判決自無庸就此加以審酌
    ，是再審原告得據此提起再審之訴，顯於法未合。
七、末查，再審原告另主張原再審判決有適用所得稅法第71條不
    當之情事一節，查按行為時所得稅法第71條係規定以：「（
    第1 項）納稅義務人應於每年二月二十日起至三月底止，填
    具結算申報書，向該管稽徵機關，申報其上一年度內構成綜
    合所得總額或營利事業收入總額之項目及數額，以及有關減
    免、扣除之事實，並應依其全年應納稅額減除暫繳稅額及尚
    未抵繳之扣繳稅額，計算其應納之結算稅額，於申報前自行
    繳納。但短期票券利息所得之扣繳稅款不得減除。中華民國
    境內居住之個人全年綜合所得總額不超過當年度規定之免稅
    額及標準扣除額之合計數者，得免辦結算申報。但申請退還
    扣繳稅款者，仍應辦理結算申報。」，而本件再審原告所爭
    執者則係縱未依法結算申報，其溢繳稅款是否仍屬存在，查
    本件原再審判決所於理由二、(一)後段：「再本件與請求權時
    效無關，原告主張依民法第144 條第2 項之法理，稽徵機關
    或司法機關即不得再以『失權效果』之理由，免除債務之負
    擔，其得享溢繳稅額退還，亦有誤會。」亦已敘明，原告此
    一主張，亦非可採。
八、綜上所述，原再審判決並無再審原告所指之行政訴訟法第27
    3 條第1 項第1 款之再審事由，再審原告之訴顯無理由，應
    予駁回。
據上論結，本件再審原告之訴顯無理由，爰依行政訴訟法第278
條第2項、第98條第1項前段，判決如主文。
中　　華　　民　　國　　96　　年　  12　　月　 31  　 日
                  第  五  庭  法  官　王　碧　芳
上為正本係照原本作成。
本件以訴訟事件所涉及之法律見解具有原則性者為限，始得於本
判決送達後20日內向本院提出上訴狀並表明上訴理由，如已於本
判決宣示後送達前提起上訴者，應於判決送達後20日內補具上訴
理由（均按他造人數附繕本），且經最高行政法院許可後方得上
訴。
中　　華　　民　　國　　96　　年　　12　  月　 31　   日
                              書記官  徐  子  嵐
